---
title: "Taller 02 - CSC 2021"
author: "Jan Dimter y Nicolás Godoy"
output: learnr::tutorial
runtime: shiny_prerendered
date: "02-09-2021"
---

```{r setup, include=FALSE}
knitr::opts_chunk$set(echo = TRUE)
if (!require("pacman")) install.packages("pacman")
if (!require("gradethis")) remotes::install_github("rstudio/gradethis",force=TRUE)
library(pacman)
pacman::p_load(tidyverse,
               haven,
               dplyr, 
               car,
               ggplot2,
               plotly,
               sjmisc,
               sjlabelled,
               learnr,
               gradethis)
data <- read_sav("https://github.com/nicolasggodoym/taller_csc2021/raw/main/data/issp_2019.sav")
gradethis::gradethis_setup()
```
## Introducción

¡Hola a todas y todos! El presente documento consta de un tutorial con que se busca repasar los contenidos revisados en el curso de **Ciencias Sociales Computacionales** dictado en 2021 por el profesor *Naim Bro*, con miras a la primera evaluación del ramo, que consiste en un control de código.

En este caso, trabajaremos con datos de la [**International Social Survey Programme (ISSP)**](http://w.issp.org/data-download/by-year/) en la quinta versión de su módulo 2019, que aborda la desigualdad social (Social Inequality V).

Lo primero para poder realizar este tutorial es cargar las librerías correspondientes. Para ello, acudiremos a la función `p_load()` de la librería `pacman`. No olviden haber **instalado esta librería** antes de iniciar el tutorial, con el comando `install.packages("pacman")`.

¡Empezamos! Carga la librería `pacman`, y luego emplea su función `p_load()` para instalar y cargar las librerías `tidyverse`, `haven`, `dplyr`, `car`, `ggplot2`, `plotly`, `sjmisc` y `sjlabelled`

```{r p_load, message=FALSE, warning=FALSE, exercise=FALSE}
library(pacman)
pacman::p_load(tidyverse,
               haven,
               dplyr, 
               car,
               ggplot2,
               plotly,
               sjmisc,
               sjlabelled,
               learnr)
```


## Carga de datos

¡Muy bien! Ahora continuemos cargando los datos de ISSP 2019. Para ello, debes crear un objeto llamado `data` con la función `read_sav()` de la librería `haven`, para cargar el archivo issp_2019.sav ubicado en Github

```{r load_data, exercise=TRUE}
____ <- ________("https://github.com/nicolasggodoym/taller_csc2021/raw/main/data/issp_2019.sav")
```
```{r load_data-hint-1}
**Tip:** La función `read_sav()` nos permite leer archivos SPSS (.sav).
```
```{r load_data-solution}
data <- read_sav("https://github.com/nicolasggodoym/taller_csc2021/raw/main/data/issp_2019.sav")
```
```{r load_data-code-check}
grade_code()
```


## Análisis del dataset

A continuación, haremos una revisión general de los datos cargados. Ocupa la función `dim()` para obtener las dimensiones del dataframe


```{r dim, exercise=TRUE}
___(data)
```
```{r dim-solution}
dim(data)
```
```{r dim-code-check}
grade_code()
```

Posteriormente, con la función `head()`, imprime las primeras 5 filas de data


```{r head, exercise=TRUE}
head(data, 5)
```

Ahora imprime las columnas 10 a la 15


```{r print10_15, exercise=TRUE}
data[,(10:15)]
```

## Filtrado

Luego, emplearemos la función `filter()` de la librería `dplyr` para crear un dataframe llamado data que sólo contenga los valores para Chile (CL) en la columna `c_alphan`. Después, con el operador pipe (`%>%`), emplea la función `select()` de la librería `dplyr` para seleccionar las variables v61, TOPBOT, CL_REG, AGE, SEX y v38. A su vez, renómbralas como

-   clase_sub
-   ess
-   region
-   sexo
-   edad
-   conflicto, respectivamente


```{r filter_select, exercise=TRUE}
issp <- data %>% 
  filter(c_alphan == "CL") %>% 
  select(clase_sub = v61,
         ess = TOPBOT,
         region = CL_REG,
         edad = AGE,
         sexo = SEX,
         conflicto = v38)
```

```{r prepare-issp, include=FALSE}
issp <- data %>% 
  filter(c_alphan == "CL") %>% 
  select(clase_sub = v61,
         ess = TOPBOT,
         region = CL_REG,
         edad = AGE,
         sexo = SEX,
         conflicto = v38)
```

¡Muy bien! Lo que sigue es revisar las dimensiones (`dim()`) del nuevo conjunto de datos


```{r dim2, exercise=TRUE,exercise.setup = "prepare-issp"}
dim(issp)
```

Con la función `head()`, imprime las 10 primeras filas del nuevo set de datos.


```{r head2, exercise=TRUE,exercise.setup = "prepare-issp"}
head(issp, 10)
```

Ahora es momento de revisar los datatypes de cada una de las columnas. Emplea la función `str()` para revisar la estructura de los datos.


```{r str, exercise=TRUE,exercise.setup = "prepare-issp"}
str(issp)
```

## Mutate

Ahora, con la función `as_factor()` de la librería `haven`, transforma todas las variables de tipo dbl+lbl a variables de tipo `factor`, a excepción de `ess` y `edad`, que debes transformar a `numeric`. Emplea la función `mutate_at()` para realizar las transformaciones de manera conjunta.


```{r factor, exercise=TRUE,exercise.setup = "prepare-issp"}
issp <- issp %>% 
  mutate_at(vars(clase_sub, region, sexo, conflicto), ~(as_factor(.))) %>% 
  mutate_at(vars(ess, edad), ~(as.numeric(.)))
```

```{r prepare-issp2,include=FALSE}
issp <- data %>% 
  filter(c_alphan == "CL") %>% 
  select(clase_sub = v61,
         ess = TOPBOT,
         region = CL_REG,
         edad = AGE,
         sexo = SEX,
         conflicto = v38) %>% 
  mutate_at(vars(clase_sub, region, sexo, conflicto), ~(as_factor(.))) %>% 
  mutate_at(vars(ess, edad), ~(as.numeric(.)))
```

Emplea de nuevo la función `str()` para revisar las transformaciones.


```{r str2, exercise=TRUE,exercise.setup = "prepare-issp2"}
str(issp)
```

## Funciones frq() y descr()

¡Muy bien! Ahora emplea las funciones `frq()` y `descr()` de la librería `sjmisc` para explorar las variables categóricas y cuantitativas, respectivamente.


```{r frq_descr, exercise=TRUE,exercise.setup = "prepare-issp2"}
frq(issp$clase_sub)
frq(issp$region)
frq(issp$sexo)
frq(issp$conflicto)

descr(issp$ess)
descr(issp$edad)
```

Ya estamos casi listas/os para trabajar. Lo siguiente es recodificar las variables a trabajar, antes de meter las manos en la masa. Empleemos la función `recode()` de la librería `car` para transformar en valores nulos (`NA`) aquellos valores que no aporten información relevante. Emplearemos la función `mutate()` para trabajar en conjunto y agilizar el trabajo.


```{r recode, exercise=TRUE,exercise.setup = "prepare-issp2"}
issp <- issp %>% 
  mutate(clase_sub = car::recode(.$clase_sub, recodes = "c(-9,-1) = NA"),
         region = car::recode(.$region, recodes = "-2 = NA"),
         sexo = car::recode(.$sexo, recodes = "-9 = NA"),
         conflicto = car::recode(.$conflicto, recodes = "c(-9,-8) = NA"))
```
